【裁判字號】    96,訴,932
【裁判日期】    970118
【裁判案由】    分割共有物
【裁判全文】
臺灣臺南地方法院民事判決               96年度訴字第932號
原      告  丁○○即丑○○之承.
            己○○即丑○○之承.
                      號
            戊○○即丑○○之承.
共      同
訴訟代理人  嚴庚辰律師
被      告  乙○○
            丙○○
            庚○○
兼上列三人
訴訟代理人  辛○○    住同上
被      告  癸○○    住臺南市.
兼上列一人
訴訟代理人  壬○○    住同上
上二人共同
訴訟代理人  子○○    住同上
被      告  甲○○    住臺南縣.
上列當事人間請求分割共有物事件，本院於民國97年1月4日言詞
辯論終結，判決如下：
    主      文
原告與被告共有坐落臺南縣北門鄉○○○段五一九之十二地號、
地目養、面積三三０一九平方公尺土地，准予分割如附圖所示：
編號Ａ、Ｂ部分面積各二九六七平方公尺、三六三七平方公尺土
地，分歸原告丁○○、己○○、戊○○取得，並均各按如附表所
示應有部分比例保持共有；編號Ｃ部分面積一六八七三平方公尺
土地分歸被告癸○○、壬○○取得，並各按如附表所示應有部分
比例保持共有；編號Ｄ部分面積六六０四平方公尺土地分歸被告
乙○○、丙○○、庚○○、辛○○取得，並各按如附表所示應有
部分比例保持共有；編號Ｅ部分面積二九三八平方公尺土地，分
歸被告王吳錦取得。
訴訟費用由兩造各按如附表所示應有部分比例負擔。
    事實及理由
壹、程序方面：
一、本件被告乙○○、丙○○、庚○○、辛○○、甲○○均經合
    法通知，被告乙○○、丙○○、庚○○、辛○○未於最後言
    詞辯論期日到庭；被告甲○○未於言詞辯論期日到場，核無
    民事訴訟法第386條所列各款情形， 爰依原告之聲請，由其
    一造辯論而為判決。
二、訴訟繫屬中為訴訟標的之法律關係，雖移轉於第三人，於訴
    訟無影響，但第三人如經兩造同意，得聲請代當事人承當訴
    訟，民事訴訟法第254條第1項定有明文。查本件坐落臺南縣
    北門鄉○○○段519-12地號、地目養、使用地類別為一般農
    業區養殖用地、面積33,019平方公尺土地（下稱系爭土地）
    ，本為丑○○與被告所共有，嗣於訴訟繫屬中之民國96年11
    月22日，丑○○將其應有部分移轉予原告丁○○、己○○、
    戊○○，應有部分各15分之1，此有系爭土地之土地登記第2
    類謄本1份在卷（見本院卷第171頁至第173頁）可稽， 嗣經
    原告丁○○、己○○、戊○○聲請代丑○○承當訴訟後，經
    本院於96年12月20日裁定准由原告丁○○、己○○、戊○○
    代丑○○承當訴訟確定，丑○○因之脫離訴訟，合先敘明。
貳、實體方面：
一、本件原告起訴主張：緣系爭土地為兩造所共有，各人之應有
    部分如附表所示。又系爭土地並無因使用目的不能分割之情
    形或不為分割之協議，爰依法第823條、第824條之規定，請
    求裁判分割。另系爭土地之使用現況係部分為漁塭、部分為
    空地、部分為廠房，大致以水溝、便道、圍牆為界。又如附
    圖所示編號A、B部分所示土地原大致為丑○○占有使用，其
    中編號A部分為工廠、編號B部分則為漁塭； 如附圖編號C部
    分所示土地大致為被告癸○○、 壬○○2人共同占有使用，
    供作漁塭使用； 如附圖編號D部分所示土地大致為被告乙○○、丙○○、庚○○、辛○○4人共同占有使用， 供作漁塭
    使用； 如附圖編號E部分所示土地大致為被告甲○○占有使
    用，亦供作漁塭使用。是附圖所示編號A、B部分所示土地，
    宜分歸原告丁○○、己○○、戊○○取得，並均各按如附表
    所示應有部分比例保持共有； 編號C部分所示土地宜分歸被
    告癸○○、壬○○取得，並各按如附表所示應有部分比例保
    持共有； 編號D部分所示土地宜分歸被告乙○○、丙○○、
    庚○○、辛○○取得，並各按如附表所示應有部分比例保持
    共有； 編號E部分所示土地，宜分歸被告王吳錦取得等語。
    並聲明：
  如主文所示。
二、被告則以：
（一）被告乙○○、丙○○、庚○○、辛○○部分：
      被告乙○○、丙○○、庚○○、辛○○，未於最後言詞辯
      論期日到庭，惟據其等以往到庭陳述：同意依原告所提如
      附圖所示之分割方案分割系爭土地，且被告乙○○、丙○○、庚○○、辛○○4人， 並同意按原應有部分之比例保
      持共有。
（二）被告癸○○、壬○○部分：
      同意依原告所提如附圖所示之分割方案分割，且被告癸○○、壬○○2人， 並同意按原應有部分之比例保持共有。
      又如附圖所示A、B部分所示土地大致為丑○○占有使用；
      如附圖編號C部分所示土地大致為被告癸○○、壬○○2人
      共同占有使用； 如附圖編號D部分所示土地大致為被告乙○○、丙○○、庚○○、辛○○4人共同占有使用； 如附
      圖編號E部分所示之土地則由甲○○占有使用。 其中被告
      癸○○、壬○○2人分得之土地， 可與系爭土地東北側之
      道路相連，被告乙○○、丙○○、庚○○、辛○○、甲○○分得之土地，可由其等所有與系爭土地相鄰之土地對外
      通連。又依原告所提如附圖所示之分割方案，被告甲○○
      所分得如附圖編號E部分所示土地， 雖會有一長條型之土
      地，然該部分之土地係被告甲○○漁塭之水路，被告甲○○如不依此分割，其分得土地上之魚塭即無法養殖魚類，
      且經被告與之協調之結果，其亦同意如此分割等語。
（三）被告甲○○部分：
      被告甲○○未曾於言詞辯論期日到場，惟據其96年12月之
      民事陳狀陳稱：同意依原告所提如附圖所示之分割方案分
      割系爭土地等語。
三、按各共有人如非因物之使用目的不能分割或契約訂有不分割
    期限者，得隨時請求分割共有物。又共有物之分割，依共有
    人協議之方法行之。分割之方法，不能協議決定者，法院得
    因任何共有人之聲請，命為左列分配：一、以原物分配於各
    共有人。二、變賣共有物，以價金分配於各共有人，民法第
    823條第1項、第824條第1項、第2項分別定有明文。 經查：
    系爭土地為兩造所共有，各人之應有部分如附表所示，使用
    地類別為一般農區養殖用地，非農業發展條例所規定之耕地
    等情，業據原告提出系爭土地登記第2類謄本及地籍圖各1份
    附卷（見本院96年度營調字第43號卷第9頁；本院卷第171頁
    至第173頁）可參，並有臺南縣政府96年9月11日府地用字第
    0960195685號函1份存卷（見本院卷第35頁）足參， 並為兩
    造所不爭執，而兩造並未定有不分割之特約，亦無因物之使
    用目的不能分割之情形，且前經本院新營簡易庭以96年度營
    調字第43號調解後，就分割之方法仍不能為一致之協議，足
    見其等就分割之方法顯難為一致之協議。從而，原告依上開
    法條之規定，請求分割系爭土地，洵屬有據，應予准許。
四、又按分割共有物，以消滅共有關係為目的，法院裁判分割共
    有土地時，除因該土地內部分土地之使用目的不能分割（如
    為道路）或部分共有人仍願維持其共有關係，或部分當事人
    因繼承關係須就分得之土地保持公同共有者外，應就該部分
    土地不予分割或准該部分共有人成立新共有關係外，應將土
    地分配於各共有人單獨所有（最高法院92年台上字第1534號
    、91年度台上字第407號判決意旨參照）。 再按法院定共有
    物分割之方法，固可由法院自由裁量，惟應斟酌各共有人之
    意願、利害關係、共有物之性質、分割後之經濟效用及公共
    利益等為公平決定（最高法院81年度台上字第16號、89年度
    台上字第724號判決可資參照）。經查：
（一）系爭土地上下兩方略為平行、右寬左窄，為一略呈東北、
      西南走向之不規則形狀（略呈長方形），僅東北側鄰同段
      521-2地號土地上之西北東南走向柏油道路， 其中如附圖
      所示編號A、B部分所示之土地原大致為丑○○占有使用，
      其中編號A部分有丑○○所有鋼骨造1層樓鐵皮工廠及磚造
      1層樓辦公室各1棟、編號B部分則為漁塭 （部分為如本院
      卷附第72頁複丈成果圖所示編號C部分之水溝）； 如附圖
      編號C部分所示之土地大致為被告癸○○、壬○○2人共同
      占有使用，供作漁塭使用（部分為上揭複丈成果圖所示編
      號C部分之水溝）；如附圖編號D部分所示土地大致為被告
      乙○○、丙○○、庚○○、辛○○共同占有使用，供作漁
      塭使用 （部分為上揭複丈成果圖所示編號C部分之水溝）
      ； 如附圖編號E部分所示之土地大致為被告甲○○占有使
      用，亦供作漁塭使用 （部分為上揭複丈成果圖所示編號C
      部分之水溝）等情， 業經本院於96年9月21日會同臺南縣
      佳里地政事務所測量員至現場勘測屬實，並製有勘驗測量
      筆錄、 勘驗附圖及土地複丈成果圖各1份在卷（見本院卷
      第41頁至第44頁、第72頁）足憑。
（二）系爭土地雖僅東北側鄰同段 521-2地號土地上之西北東南
      走向柏油道路，惟被告乙○○、丙○○、庚○○、辛○○
      如分歸取得如附圖編號D部分所示土地， 其等可經由與系
      爭土地相鄰被告辛○○、乙○○所有同段519-11地號土地
      對外通連， 另被告甲○○如分歸取得如如附圖編號D部分
      所示土地，則可經由與系爭土地相鄰其所有之同段519-12
      8地號土地對外通連，有同段519-11、519-128地號土地之
      土地登記公務用謄本各1份存卷（見本院卷第102頁、第11
      0頁、第111頁）可參。又本件嗣後被告均已同意原告所提
      如附圖所示之分割方案， 且被告癸○○、壬○○2人均表
      示願意分歸取得如附圖編號C部分所示土地， 並按原應有
      部分之比例保持共有；被告乙○○、丙○○、庚○○、辛○○4人，亦均表示願意分歸取如附圖編號D部分所示土地
      ，並按原應有部分之比例保持共有。綜此，經斟酌系爭土
      地之地形、面積、系爭土地之使用現況及位置、兩造應有
      部分比例所占之面積與其等各自之意願、系爭土地面臨道
      路情況、各人分得部分尚稱方正完整利於規劃使用，及單
      獨分得實際能充分利用之面積，以增加分得土地使用上之
      經濟效益等一切情狀，認原告主張之分割方案，符合系爭
      土地分割之整體效益及共有人全體之利益，亦符合原告及
      被告之意願，應可採取。
五、綜上所述，系爭土地依其使用目的並非不能分割，共有人間
    亦無不能分割之約定，然迄今未能協議分割，又本院審酌系
    爭土地之現有使用狀況、位置、兩造分割之利益及意願等一
    切情狀，認原告主張之分割方案符合土地分割之經濟效用及
    共有人全體之利益，堪認係適當、公允之分割方法。從而，
    原告本於共有人之資格，起訴請求就系爭土地予以分割，即
    屬正當，應予准許， 本院因而准分割系爭土地如主文第1項
    所示。
六、本件雖准原告之請求，分割系爭土地，然分割方法係法院考
    量全體共有人之利益後，認原告主張如附圖所示之分割方案
    為可採，原告既為共有人之一，亦同受其利，若全由敗訴當
    事人負擔訴訟費用顯失公平， 爰依民事訴訟法第80條之1規
    定，命勝訴之原告亦負擔部分之訴訟費用，併此敘明。
七、據上結論，本件原告之訴為有理由， 依民事訴訟法第385條
    第1項前段、第78條、第80條之1、 第85條第1項但書，判決
    如主文。
中    華    民    國    97    年     1    月    18    日
                        民事第二庭    法  官  陳金虎
以上為正本係照原本作成。
如對本判決上訴，須於判決送達後20日內向本院提出上訴狀（須
附繕本）。
中    華    民    國    97    年    1     月    21    日
                                      書記官  朱小萍
  附表：
┌────┬─────┬────────┐
│土地坐落│共  有  人│應有部分比例    │
├────┼─────┼────────┤
│臺南縣北│丁○○    │15分之1         │
│門鄉渡子├─────┼────────┤
│頭段519-│己○○    │15分之1         │
│12地    ├─────┼────────┤
│號      │戊○○    │15分之1         │
│        ├─────┼────────┤
│        │辛○○    │24分之1         │
│        ├─────┼────────┤
│        │乙○○    │24分之1         │
│        ├─────┼────────┤
│        │丙○○    │40分之3         │
│        ├─────┼────────┤
│        │庚○○    │24分之1         │
│        ├─────┼────────┤
│        │壬○○    │3分之1          │
│        ├─────┼────────┤
│        │癸○○    │60,000分之10,660│
│        ├─────┼────────┤
│        │甲○○    │60,000分之5,340 │
└────┴─────┴────────┘


司法院資訊處製作；財團法人民間司法改革基金會備份。
